【裁判字號】    97,上易,43
【裁判日期】    970528
【裁判案由】    返還代付款
【裁判全文】
臺灣高等法院高雄分院民事判決          97年度上易字第43號
上  訴  人    戊○○
訴訟代理人    楊申田律師
被 上 訴人    甲○○
                        弄2橫2號
兼訴訟代理人  丁○○
              乙○○
              丙○○
上列當事人間請求返還代付款事件，上訴人對於民國96年12月28
日臺灣高雄地方法院96年度訴字第943 號第一審判決提起上訴，
本院於民國97年5 月14日言詞辯論終結，判決如下：
    主  文
上訴駁回。
第二審訴訟費用由上訴人負擔。
    事實及理由
一、本件上訴人主張：上訴人與被上訴人於民國82年3 月11日簽
    訂土地合建契約（下稱系爭合建契約），約定由被上訴人提
    供其等所共有坐落高雄縣彌陀鄉○○段第737 號土地（重測
    前為高雄縣彌陀鄉○○段第762 號，下稱系爭737 號土地）
    ，由上訴人出資興建房屋，再依比例分配所建房屋。簽約後
    ，兩造協議以被上訴人乙○○名義向高雄縣彌陀鄉公所承購
    坐落高雄縣彌陀鄉○○段第747 號土地（重測前為高雄縣彌
    陀鄉○○段第762-1 號，下稱系爭747 號土地），價金新台
    幣（下同）1,334,310 元則由上訴人支付，並以該價金充作
    系爭合建契約之押金（即系爭合建契約「附件表」所稱之義
    務金額）。又系爭737 號土地須經由西南方土地，始能與對
    外道路聯絡，而西南方土地除系爭747 號土地外，尚有高雄
    縣彌陀鄉○○段第745 號、第746 號、第748 號、第749 號
    土地（重測前為高雄縣彌陀鄉○○段第759-3 號、第759-2
    號、第759-1 號、第759 號，下稱第745 號土地、第746 號
    土地、第748 號土地、第749 號土地），祇要再取得其中第
    745 號及第746 號土地，即可連接建築線而取得建築執照，
    因被上訴人遲未設法取得第745 號及第746 號土地，致系爭
    737 號土地因無法連接建築線而取得建築執照，依系爭合建
    契約附件表之約定，被上訴人應返還購買系爭747 號土地之
    出資額1,334,310 元予上訴人等語。並聲明求為判決：(一)被
    上訴人應給付上訴人1,334,310 元，及自起訴狀繕本送達翌
    日起至清償日止按週年利率5%計算之利息；(二)上訴人願供擔
    保，請准宣告假執行。
二、被上訴人則以：兩造訂立系爭合建契約之原則為「上訴人出
    錢，被上訴人出地」，依上訴人之建築計畫，系爭737 號土
    地經由系爭747 號土地、第745 號及第746 號土地即可連接
    西南方道路而取得建築線。上訴人先出資1,334,310 元，由
    被上訴人乙○○向高雄縣彌陀鄉公所申請承購系爭747 號土
    地後，即不願再依約出資購買第745 號及第746 號土地，致
    系爭737 號土地無法連接建築線而取得建築執照，應可歸責
    於上訴人。又簽訂系爭合建契約後，上訴人將被上訴人在系
    爭土地上原有約3 至4 百坪三合院古厝拆除，而未履行系爭
    合建契約，致被上訴人受有損害，被上訴人遂於90年7 月間
    寄發存證信函催告上訴人儘速興建，迄今仍希望上訴人依約
    履行等語置辯。並聲明求為判決：(一)上訴人之訴及假執行之
    聲請均駁回；(二)如受不利判決，願供擔保請准宣告免為假執
    行。
三、原審為上訴人敗訴之判決，上訴人不服，提起上訴。上訴聲
    明求為判決：(一)原判決廢棄。(二)被上訴人應給付上訴人1,33
    4,310元，及自起訴狀繕本送達翌日起至清償日止按週年利
    率5%計算之利息。被上訴人則答辯聲明求為判決: 駁回上訴
    。
四、兩造不爭執事項如下，並有系爭合建契約書、高雄縣彌陀鄉
    公所96年5 月10日彌鄉財字第0960003702號函及所附公有畸
    零地合併使用證明書、高雄縣彌陀鄉鄉民代表會14屆第5 次
    臨時大會提案書、決議書、同意書、高雄縣政府同意出售函
    、土地產權移轉證明書，上訴人提出之土地產權移轉證明書
    、點交紀錄、彌陀鄉公所可予讓售函、繳款書（見原審卷第
    7 至14頁、第70至78頁、第49至52頁、第17頁）在卷可稽，
    堪認屬實:
  (一)兩造於82年3 月11日簽訂系爭合建契約，約定由被上訴人提
    供系爭737 號土地供上訴人興建房屋，上訴人則負擔興建房
    屋一切所須資金。
  (二)為使系爭737 號土地得以連接建築線，於簽訂系爭合建契約
    後，兩造約定以被上訴人乙○○名義向高雄縣彌陀鄉公所承
    購系爭74 7號土地，價金1,334,310 元則由上訴人支付。
  (三)82年12月22日高雄縣彌陀鄉公庫繳款書旁所載「本收據金額
    由戊○○代繳納作為押金扣還」，係被上訴人乙○○所寫，
    意思係以上訴人所支付之1,334,310 元充作系爭合建契約之
    押金即系爭合建契約附件表所稱之義務金額。
  (四)系爭737 號土地對外聯絡道路為西南方道路，除須經過系爭
    747 號土地外，尚須經過第745 號及第746 號土地，始能連
    接西南方道路。在僅取得系爭737 號及747 號土地，而未取
    得第745 號及746 號土地之情形下，無法取得建築執照。
五、兩造之爭執事項如下: (一)系爭737 號土地對外連接建築線所
    須之第745 號及746 號土地，應由上訴人或被上訴人出資購
    買取得所有權？(二)上訴人請求被上訴人返還購買第747 號土
    地之價金1,334,310 元，有無理由？茲就此爭執點分述如下
    :
（一）系爭土地對外連接建築線所須之第745 號及746 號土地，
      應由上訴人或被上訴人出資購買取得所有權？
  1.上訴人主張依系爭合建契約第6 條：「甲方（即被上訴人）
    所有權土地內及外圍事項問題，如地上建物、地上權、訂立
    三七五租約存續權，營建工程車輛出入道路受鄰地主阻塞通
    行權、接自來水管權受阻，應由甲方負責溝通及處理之補償
    費全歸甲方負擔」之約定，被上訴人負有取得系爭737 號土
    地對外連接建築線所須之第745 號及746 號土地所有權之義
    務云云，為被上訴人所否認，辯稱：系爭合建契約之原則為
    「上訴人出錢，被上訴人出地」，應由上訴人出資購買第74
    5 號及746 號土地等語。經查，依系爭合建契約第6 條之約
    定，被上訴人僅在上訴人營建工程車輛出入道路受鄰地主阻
    塞通行權時，始負責溝通及處理，然本件上訴人遲遲無法動
    工，係因未能取得建築執照所致，而非因系爭737 號土地之
    相鄰地主阻塞通行權而無法興建房屋，且既尚未動工，自亦
    無上訴人工程車輛出入道路受鄰地主阻塞通行權之情形發生
    ，被上訴人自毋庸出面負責溝通及處理。是上訴人主張依系
    爭合建契約第6 條之約定，被上訴人負有取得第745 號及第
    746 號土地所有權之義務云云，應屬無據。
  2.次查，依系爭合建契約之開頭記載: 「甲方（即被上訴人）
    土地提供乙方（即上訴人）營建樓房，乙方負擔地上營建樓
    房一切支付資金，.... 」 等語（見原審卷第7 頁），依此
    約定，被上訴人僅有提供系爭737 號土地供上訴人興建房屋
    之義務，而興建房屋「一切支付資金」則由上訴人負擔，所
    謂「一切支付資金」自應包括取得系爭737 號土地連接建築
    線所須之第745 號及746 號土地之價金在內，何況系爭合建
    契約內容均無被上訴人應支付資金購買系爭737 號土地對外
    連接建築線所須之第745 號及746 號土地所有權之約定，且
    被上訴人辯稱: 其等於簽約當時，不知道僅系爭737 號土地
    無法蓋房子等語，為上訴人所不爭執，是被上訴人於簽訂系
    爭合建契約時，既不知僅系爭737 號土地不能蓋房子，亦不
    知尚需購買其他筆土地始能蓋房子，則其等如何於簽約當時
    同意出資購買第745 號及746 號土地? 是被上訴人主張兩造
    訂立系爭合建契約之原則為「上訴人出錢，被上訴人出地」
    ，故應由上訴人出資購買第745 號及第746 號土地等語，尚
    堪採信。
（二）上訴人請求被上訴人返還購買第747 號土地之價金1,334,
      310 元，有無理由？
  1.查，上訴人於本院自承：系爭737 號土地無法取得建築執照
    係因無法連接建築線，與天南宮、漁會占用系爭土地無關等
    語，且為被上訴人所不爭執（見原審卷第105 頁、本院卷第
    46 頁） ，而現僅有系爭737 號及747 號土地無法連接建築
    線而取得建築執照，亦為兩造所不爭執（見原審卷第82頁）
    ，是上訴人主張系爭737 號土地上雖有天南宮、漁會占用，
    被上訴人未依契約第7 條規定交付無瑕疵之物等情，固堪認
    屬實，惟此與系爭737 號土地無法取得建築執照無關，尚不
    能因此即認系爭737 號土地無法取得建築執照係可歸責於被
    上訴人。
  2.次查，系爭合建契約書附件表雖約定「若本案無法取得建照
    ，則甲方（指被上訴人）應無條件及時歸還乙方（指上訴人
    ）所付之義務金額」（見原審卷第14頁），惟依系爭合建契
    約之約定，應由上訴人出資購買第745 號及第746 號土地，
    已如前述，故所謂「無法取得建築執照應歸還義務金額」之
    約定，解釋上自須以上訴人已盡力依相關規定申請建築執照
    而仍無法取得，或須被上訴人配合辦理而遭被上訴人拒絕，
    或客觀上根本無法取得為前提，否則於上訴人怠於或消極地
    不出資購買第745 號及第746 號土地之情形下，亦認被上訴
    人有歸還義務金之義務，無異承認上訴人有片面決定是否履
    行系爭合建契約之權利，對被上訴人頗不公平。何況系爭合
    建契約書附件表約定，義務金係依上訴人施工進度，由被上
    訴人按比例退還上訴人，顯係擔保上訴人履行系爭合建契約
    之用，茲系爭合建契約尚未解除，仍有效存在乙節，為兩造
    所不爭執（見本院卷第48頁），而系爭1,334,310 元既已充
    作系爭合建契約附件表所稱之義務金，若謂有可歸責事由之
    上訴人仍可取回義務金1,334,310 元，則與當初約定義務金
    之本旨有違。是上訴人主張系爭737 號土地無法取得建築執
    照係可歸責於被上訴人，其自得依上開系爭合建契約附件表
    之約定，請求被上訴人返還購買系爭747 號土地之價金1,33
    4,310 元云云，應屬無據。
六、綜上所述，上訴人本於系爭合建契約書附件表「若本案無法
    取得建照，則甲方（指被上訴人）應無條件及時歸還乙方（
    指上訴人）所付之義務金額」之約定，請求被上訴人返還購
    買系爭747 號土地之價金1,334,310 元，及自起訴狀繕本送
    達翌日起至清償日止按週年利率5%計算之利息，為無理由，
    不應准許。其假執行之聲請亦失所附麗，應併予駁回。原審
    為上訴人敗訴之判決，及駁回其假執行之聲請，並無不合。
    上訴意旨仍指摘原判決不當，求予廢棄改判，為無理由，應
    予駁回。
七、據上論結，本件上訴為無理由，依民事訴訟法第449 條第1
    項、第78條，判決如主文。
中    華    民    國    97    年    5    月    28   日
                            民事第三庭
                                審判長法官  張國彬
                                法      官  吳登輝
                                法      官  鄭月霞
以上正本證明與原本無異。
本件不得上訴。
中    華    民    國    97    年    5    月    28   日
                                書  記  官  吳新貞


司法院資訊處製作；財團法人民間司法改革基金會備份。
